臺灣臺中地方法院刑事判決
109年度自字第23號
自  訴  人  邱素蘭

            蔡耀東
共      同
自訴代理人  王永富律師
被      告  林文傑


選任辯護人  王德凱律師
            周復興律師
被      告  林婉如


            劉國禎


            高琪惠


            梁馨月


共      同
選任辯護人  王德凱律師
被      告  柯乃瑜


選任辯護人  周復興律師
上列被告等因竊佔等案件，經自訴人提起自訴，本院判決如下：
    主  文
本件自訴不受理。 
    理  由
一、自訴意旨略以：
　㈠被告甲○○係高山企業股份有限公司（下稱高山公司）之董事
    長兼振美股份有限公司（下稱振美公司）之董事，被告乙○○
    、戊○○係高山公司之董事，被告庚○○為高山公司及振美公司
    之董事，被告己○○係高山公司監察人兼大度山花園公墓墓園
    之董事長，被告丁○○係振美公司董事長。
　㈡被告甲○○自民國95年7月1日、107年11月起，被告乙○○自107
    年3月起，被告戊○○自107年8月起，被告己○○自95年7月1日
    起至106年1月止，被告丁○○自106年1月起，被告庚○○自107
    年11月起，意圖為自己或高山公司、振美公司不法之所有，
    高山公司自78年間起、振美公司自94年間起，陸續竊佔自訴
    人丙○○、辛○○所有如附表所示山坡保育地，開發興建大度山
    花園公墓墓園，擅自陸續以每門3坪以上出售墓園使用權予
    購買民眾，合計約2萬多門供民眾土葬，又為方便購買民眾
    前往祭拜，闢建（含擴建）柏油或水泥路面或水泥階梯，總
    計陸續竊佔約20萬餘平方公尺。如超逾原有面積出售墓園使
    用權，供民眾擴建或新鋪設路面或階梯，即生新占有管領事
    實，新設488墳墓小區塊，應各構成一罪，故應論以488罪。
　㈢從而，被告6人未經土地所有權人同意及擬具水土保持計畫送
    請主管機關核定，擅自佔用、開發、利用，因認被告6人涉
    犯水土保持法第32條第1項、第4項，山坡地保育利用條例第
    34條第1項及刑法第320條第2項之罪嫌等語。
二、按犯罪之被害人得提起自訴。但無行為能力或限制行為能力
    或死亡者，得由其法定代理人、直系血親或配偶為之；不得
    提起自訴而提起者，應諭知不受理之判決，且得不經言詞辯
    論為之，刑事訴訟法第319條第1項、第334條、第343條準用
    第307條分別定有明文。所謂「犯罪之被害人」，係指從所
    訴事實形式上觀察如果屬實，在實體法上足認其為直接遭受
    損害之人而言，倘非犯罪當時之直接被害人，縱令以被害人
    自居，仍不得提起自訴。查自訴人丙○○於109年8月21日取得
    附表編號16、17、18、21、32、34、35、37、38所示共9筆
    土地之所有權。嗣於109年9月21日具狀提出本案自訴等情，
    有上開9筆土地之土地登記第一類謄本及刑事自訴狀上本院
    收文戳章日期在卷可參（見本院卷二第229-245頁，本院卷
    一第9頁），依自訴人2人提出之空拍圖（見本院卷一第79-2
    71頁，本院卷二第311-313頁），至遲係於108年10月18日拍
    攝，自訴意旨復未提及被告6人於108年10月18日以後有何竊
    佔、開發、利用等行為，堪認自訴人丙○○所指被告6人之行
    為時間均在其取得上開9筆土地所有權之前，自訴人丙○○斯
    時既非上開9筆土地之所有權人，又無證據可認其具有土地
    之合法使用權限，形式上觀之，已難認其係本案之直接被害
    人，應不得以自己名義提起本案自訴，故自訴人丙○○自訴不
    合法，且無從補正。
三、次按自訴狀應記載下列事項：一、被告之姓名、性別、年齡
    、住所或居所，或其他足資辨別之特徵。二、犯罪事實及證
    據並所犯法條；前項犯罪事實，應記載構成犯罪之具體事實
    及其犯罪之日、時、處所、方法，刑事訴訟法第320條第2項
    、第3項分別定有明文，此乃法定必備之程式。起訴之程序
    違背規定者，應諭知不受理之判決，並得不經言詞辯論為之
    ，該規定為自訴程序所準用，亦為刑事訴訟法第343條、第3
    03條第1款及第307條所明定。其中屬於絕對必要記載事項之
    「犯罪事實」，既係審判之對象，兼衡被告防禦權之行使，
    自應具體而明確，始無乖於保護被告之旨意，應就特定犯罪
    構成要件之基本事實，實行犯罪之方法、時間與地點等項，
    為具體而明確之記載，始符法定程式；若其犯罪事實所載不
    明確或欠具體，有害於被告實質之防禦時，即屬法律上必備
    之程式有欠缺（最高法院99年度台上字第178號判決意旨參
    照）。自訴意旨除指出被告6人分別在高山公司、振美公司
    或大度山花園公墓墓園擔任之職務外，並未完整記載被告6
    人構成竊佔或違反山坡地保育條例、水土保持法之具體事實
    ，經本院於訊問時命自訴人辛○○及其代理人補正後，再於11
    1年5月23日裁定命自訴人辛○○於裁定送達後5日內補正具體
    犯罪事實即犯罪日、時、處所、方法，及用以證明犯罪事實
    之證據，自訴人辛○○及其代理人仍僅泛稱：「被告陸續擴建
    ...」、「被告95年7月1日竊佔後超逾原竊佔面積予以擴建
    ，則構成另一新竊佔罪...每一新出售超逾原有面積使用權
    與一般民眾而供購買民眾擴建或新鋪設柏油或水泥路面或水
    泥階梯之行為應論以一罪，新設488墳墓小區塊，應論以488
    罪數」，就被告6人究係於何時、何地，以如何之方法著手
    實行488次竊佔行為或非法墾殖、占用、開發、經營或使用
    之行為？各次行為分別涉及何筆土地及其範圍為何？被告6
    人間就此488次係單獨犯之或共同犯之？被告6人間有何犯意
    聯絡、行為分擔？除自訴人丙○○所有之上開9筆土地以外之
    土地，是否確屬山坡地保育利用條例或水土保持法所規範之
    山坡地？有何致生水土流失之虞？均付之闕如而未具體敘明
    ，亦無法從自訴人辛○○及其代理人所提出之逢甲大學資訊工
    程學系專題報告、空拍圖、地籍圖、臺中市政府民政局行政
    裁處書或臺中縣政府會勘紀錄（見本院卷一第79-489頁、第
    511頁、第607頁、第615頁，本院卷二第311-313頁、第396
    頁、第399-401頁）予以特定，顯使被告6人之訴訟防禦權無
    從或難以行使，難認自訴人辛○○及其代理人已補正此部分起
    訴程式，程式即有未備。
四、綜上所述，自訴人2人提出本案自訴之程序均顯然違背規定
    ，爰依首揭規定，不經言詞辯論，逕為諭知不受理之判決。
據上論斷，應依刑事訴訟法第334條、第343條、第303條第1款、
第307條，判決如主文。
中　　華　　民　　國　　111 　年　　6 　　月　　27　　日
                  刑事第十五庭  審判長法  官  簡佩珺
                                      法  官  湯有朋
                                      法  官  鄭咏欣 
以上正本證明與原本無異。
如不服本判決應於收受送達後20日內向本院提出上訴書狀，並應
敘述具體理由；其未敘述上訴之理由者，應於上訴期間屆滿後20
日內向本院補提理由書（均須按他造當事人之人數附繕本）「切
勿逕送上級法院」。
                                     書記官 施佑諭      
中　　華　　民　　國　  111   年　　6    月　 　27 　日 
　　
附表
編號 土地地號 重測前土地地號 1 臺中市○○區○○段00號 臺中市○○區○○○段000○000號 2 臺中市○○區○○段00號 臺中市○○區○○○段000○000號 3 臺中市○○區○○段00號 臺中市○○區○○○段000○000號 4 臺中市○○區○○段00號 臺中市○○區○○○段000○000號 5 臺中市○○區○○段00號 臺中市○○區○○○段000○000號 6 臺中市○○區○○段00號 臺中市○○區○○○段000○000號 7 臺中市○○區○○段00號 臺中市○○區○○○段000○000號 8 臺中市○○區○○段00號 臺中市○○區○○○段000○000號 9 臺中市○○區○○段00號 臺中市○○區○○○段000○000號 10 臺中市○○區○○段00號 臺中市○○區○○○段000○000號 11 臺中市○○區○○段00號 臺中市○○區○○○段000○000號 12 臺中市○○區○○段00號 臺中市○○區○○○段000○000號 13 臺中市○○區○○段00號 臺中市○○區○○○段000○0號 14 臺中市○○區○○段00號 臺中市○○區○○○段000○00號 15 臺中市○○區○○段00號 臺中市○○區○○○段000○00號 16 臺中市○○區○○段00號 臺中市○○區○○○段000號 17 臺中市○○區○○段00○0號 （自臺中市○○區○○段00號分割）  18 臺中市○○區○○段00○0號 （自臺中市○○區○○段00號分割）  19 臺中市○○區○○段00號 臺中市○○區○○○段000○0號 20 臺中市○○區○○段000號 臺中市○○區○○○段000○0號 21 臺中市○○區○○段000號 臺中市○○區○○○段000○00號 22 臺中市○○區○○段000號 臺中市○○區○○○段000○00號 23 臺中市○○區○○段000號 臺中市○○區○○○段000○00號 24 臺中市○○區○○段000號 臺中市○○區○○○段000○000號 25 臺中市○○區○○段000號 臺中市○○區○○○段000○000號 26 臺中市○○區○○段000號 臺中市○○區○○○段000○000號 27 臺中市○○區○○段000號 臺中市○○區○○○段000○00號 28 臺中市○○區○○段000號 臺中市○○區○○○段000○00號 29 臺中市○○區○○段000號 臺中市○○區○○○段000○000號 30 臺中市○○區○○段000號 臺中市○○區○○○段000○000號 31 臺中市○○區○○段000號 臺中市○○區○○○段000○000號 32 臺中市○○區○○段000號 臺中市○○區○○○段000○00號 33 臺中市○○區○○段000號 臺中市○○區○○○段000○00號 34 臺中市○○區○○段000號 臺中市○○區○○○段000○000號 35 臺中市○○區○○段000號 臺中市○○區○○○段000○000號 36 臺中市○○區○○段000號 臺中市○○區○○○段000○00號 37 臺中市○○區○○段000號 臺中市○○區○○○段000○000號 38 臺中市○○區○○段000號 臺中市○○區○○○段000○000號 39 臺中市○○區○○段000號 臺中市○○區○○○段000○000號 40 臺中市○○區○○段000號 臺中市○○區○○○段000○000號